【裁判字號】    98,保險上,38
【裁判日期】    990727
【裁判案由】    返還溢領保險金
【裁判全文】
臺灣高等法院民事判決                98年度保險上字第38號
上  訴  人  丙○○○
訴訟代理人  何兆龍律師
複代 理 人  梁育純律師
被上 訴 人  新光人壽保險股份有限公司
法定代理人  戊○○
訴訟代理人  壬○○
            己○○
            甲○○
上列當事人間返還溢領保險金事件，上訴人對於中華民國98年7
月31日臺灣基隆地方法院98年度訴字第111號第一審判決提起上
訴，本院於99年7月13日言詞辯論終結，判決如下：
    主      文
上訴駁回。
第二審訴訟費用由上訴人負擔。
    事實及理由
一、被上訴人主張：訴外人蔡勳前以自己為要保人及被保險人，
    於民國86年 4月24日向被上訴人投保壽險及意外險（保單號
    碼：5AA09850，下稱系爭保險契約），並指定上訴人及其子
    辛○○為身故保險金之受益人，其受益比例依序各為保險金
    總金額之30%及70%；嗣後蔡勳於97年 9月26日填寫保險契約
    內容變更申請書（下稱系爭變更申請書）變更前開受益比例
    為上訴人15 %、辛○○85%。嗣蔡勳於97年9月27日不幸身故
    ，上訴人與辛○○隨即於97年10月14日向被上訴人申請保險
    理賠。惟因被上訴人理賠人員從電腦列印之資料未及更新，
    仍按變更前之比例，簽發理賠保險金支票。嗣被上訴人業務
    員庚○○轉交理賠支票予上訴人及辛○○時，發現不符，即
    向上訴人解釋上開原由後，欲將支票交回被上訴人，惟上訴
    人一再表明亟需用錢，並承諾於支票兌現後必將所溢領之15
     %保險金新臺幣（下同）159萬1,456元匯款予另一受益人辛
    ○○，庚○○誤信上訴人所言，向辛○○說明不足之15% 保
    險金將由上訴人逕行匯款補足後，將理賠支票交予上訴人。
    詎料上訴人於支票兌現後竟藉故推託，不僅未依承諾將溢領
    之15% 保險金匯款予辛○○，亦拒絕將之返還予被上訴人，
    雖經被上訴人催告，仍置之不理。被上訴人為保障辛○○之
    權益，不得已另給付15% 保險金159萬1,456元予辛○○。上
    訴人並無法律上原因，溢領15% 保險金，致被上訴人受有損
    害，爰依不當得利法律關係求為判命上訴人返還上開金額及
    自受領時即97年11月19日起至清償日止，按年息5%計算之利
    息。原審為被上訴人勝訴之判決，上訴人不服，提起上訴。
    被上訴人於本院答辯聲明：上訴駁回。
二、上訴人則以：上訴人與蔡勳為多年事實上夫妻關係，蔡勳如
    變更保險受益人比例，應會事先徵得上訴人之同意，惟本件
    直至被上訴人通知溢領保險金前，上訴人均不知有契約變更
    之情事，系爭變更申請書上「蔡勳」二字並非蔡勳所寫；縱
    認為蔡勳所寫，是否在其自由意識下為之，容有可疑，另蔡
    勳簽名之真意，應係變更繳納保險金之方式為「月繳」，被
    上訴人如為不同之主張，應由其負舉證責任。又從被上訴人
    承辦人員羅妙文係於97年 9月30日收受系爭變更申請書，理
    賠承辦人員丁○○從電腦列印保險契約內容，核定理賠金額
    ，及被上訴人簽發之理賠支票，仍為上訴人30%，辛○○70%
    ，交付理賠支票已逾保險法第34條之法定期間，且系爭變更
    申請書上所載變更保險金受益比例之欄位，亦與以往不同等
    情，可見蔡勳並未變更保險金受益比例。訴外人庚○○於交
    付理賠支票予上訴人時，並未要求上訴人應將15% 款項交付
    予辛○○，如有其事，辛○○當要求上訴人交付，而非另案
    訴請被上訴人給付等語，資為抗辯。上訴聲明：(一)原判決廢
    棄；(二)上開廢棄部分，被上訴人在第一審之訴駁回；(三)如受
    不利之判決，願供擔保請准免為假執行之宣告。
三、查被上訴人主張蔡勳前以自己為要保人及被保險人，於86年
    4月24日向被上訴人投保系爭保險契約，於97年9月26日前指
    定上訴人及其子辛○○為身故保險金之受益人，受益比例依
    序為30%、70%，嗣蔡勳於97年 9月27日死亡，上訴人及辛○
    ○於97年10月14日向被上訴人申請理賠，被上訴人之業務員
    庚○○於97年11月19日將理賠金額30% 之支票交付上訴人，
    另將70%金額之支票交付辛○○，被上訴人另於98年3月11日
    給付15% 之理賠金額159萬1,456元予辛○○等事實，業據其
    提出96年3月28日保險契約內容變更申請書(原審卷第7頁)、
    理賠申請書(原審卷第 9頁)、臺灣臺北地方法院（下稱臺北
    地院）98年度審移調字第112號調解筆錄(原審卷第60、61頁
    ）、系爭保險契約要保書及96年 3月28日以前之保險契約內
    容變更申請書(原審卷第66至71頁)為證，並經本院調閱臺北
    地院上開案卷核對無訛，復為上訴人所不爭執，應堪信為真
    。
四、被上訴人主張蔡勳已於97年 9月26日變更保險金受益人受益
    比例，上訴人溢領15% 之保險金，應予返還等情，惟為上訴
    人所否認，並以前開情詞置辯。經查：
  (一)被上訴人主張蔡勳已於97年 9月26日變更保險金受益人受益
    比例為上訴人15%、辛○○85%，業據其提出系爭變更申請書
    為憑(原審卷第 8頁)，其上載「身故受益人：丙○○○（按
    即上訴人）15%辛○○85%」蔡勳緊接著簽名，足見上訴人上
    開主張係屬有據。上訴人雖否認其上蔡勳簽名之真正，惟經
    原審檢送系爭變更申請書（編為甲類）及系爭保險契約要保
    書、體格檢查書、次標準體承保同意書、新契約保件補正變
    更內容聲明書、附加特約申請書、87年4月22日、94年6月19
    日、94年10月31日、96年3月28日保險契約內容變更申請書(
    以上編為乙類），送請法務部調查局鑑定其上「蔡勳」之筆
    跡是否相同，經該局以歸納分析及特徵比對法鑑定結果，甲
    類與乙類上「蔡勳」筆跡筆劃特徵相同，有該局98年7月1日
    調科貳字第09800361730號鑑定書在卷可稽（原審卷第108至
    109頁)。本院復依上訴人之聲請，檢送系爭變更申請書（編
    為甲類)及上開要保書、保險契約內容變更申請書、87年3月
    24日附加特約申請書、第一商業銀行哨船頭分行印鑑卡、換
    領國民身分證申請書、臺灣中小企業銀行基隆分行印鑑卡、
    蔡勳經營之堯森營造有限公司97年9月9日估價單、97年 9月
    20日告知單(以上編為乙類)，再送請法務部調查局鑑定其上
    「蔡勳」之筆跡是否相同，經該局以前述相同之鑑定方法，
    鑑定結果仍認甲類與乙類上「蔡勳」筆跡筆劃特徵相同，有
    該局99年6月2日調科貳字第09900245160號鑑定書在卷可查(
    本院卷第104至106頁）。足證系爭變更申請書上「蔡勳」之
    簽名，確為蔡勳所親自簽署，上訴人辯稱系爭變更申請書上
    蔡勳簽名並非真正云云，並不足採。
  (二)上訴人雖辯稱蔡勳生前未告知變更保險金受益人受益比例，
    且蔡勳是否在自由意識下為之，容有可疑云云。惟蔡勳生前
    是否告知上訴人變更其受益比例，並無礙蔡勳變更之效力；
    又蔡勳生前經營堯森營造有限公司為上訴人所自承，上訴人
    並聲請本院調閱該公司於97年間向台灣電力股份有限公司基
    隆區營業處承攬工程契約以供鑑定（本院卷第50、51、57頁
    ），而蔡勳於97年9月9日及20日尚書寫估價單及告知單交付
    其子辛○○，有該估價單及告知單附卷可考（置於本院證物
    袋內)，並經辛○○證述在卷（本院卷第88頁反面)，且蔡勳
    係因更換燈泡從陽台意外墜樓死亡，亦為上訴人所自承（本
    院卷第48頁反面），足見蔡勳生前意識及活動能力尚屬正常
    ，上訴人質疑蔡勳變更受益人是否在自由意識下為之，惟未
    舉證證明之，自非可採。上訴人復辯稱系爭變更申請書變更
    受益人受益比例書寫於「其他」欄位與以往之變更不同，蔡
    勳填寫時之真意應係將保費繳納方式改為月繳云云。然查，
    系爭變更申請書受益比例之變更固載於「其他」欄位，但其
    手寫文字為：「身故受益人：丙○○○15%辛○○85%」，其
    文義甚為顯然，實無庸贅解，反係該欄位之印刷字體「月繳
    」前之□，並無打勾之情形，況受益人受益比例變更填寫於
    何欄位，被上訴人與蔡勳間並無特別約定，只要能明白表示
    其意即可，縱與以前變更時填寫之欄位不同，並無不可，上
    訴人辯稱蔡勳之真意為變更繳費方式云云，洵無足採。
  (三)按受益人經指定後，要保人對其保險利益，除聲明放棄處分
    權者外，仍得以契約或遺囑處分之；要保人行使前項處分權
    ，非經通知，不得對抗保險人，保險法第 111條定有明文。
    依其文義可知，要保人通知保險人，僅為對抗要件，並無礙
    其處分之效力，縱未通知保險人，保險人其後並不予爭執者
    ，願依要保人之處分履行保險契約者，亦難謂其處分無效，
    他人自不得加以爭執，主張要保人之處分無效。被上訴人主
    張其業務員庚○○收受系爭變更申請書後，於當日送回被上
    訴人基隆市信隆通訊處，由內務人員乙○○審核等情，除有
    系爭變更申請書上乙○○之97年 9月26日收受章外，並經庚
    ○○及乙○○證述在卷（本院卷第87頁反面、 128頁正面及
    反面），應堪採信。上訴人雖以乙○○、審核人員羅妙文證
    述處理之時間相隔 3日，理賠人員丁○○列印電腦之資料仍
    為變更前之資料，被上訴人不能提出理賠明細表之原本，及
    被上訴人於法定15日之期間後始給付理賠支票，且其理賠金
    額仍依30%、70%分列等情，辯稱蔡勳無變更受益人受益比例
    之情事云云。惟查，本件要保人蔡勳確於97年 9月26日變更
    保險受益人之受益比例，業如前述，是縱被上訴人內部人員
    處理之時間有所延誤，鍵入電腦及各部門連繫有所落差，及
    未能於法定15日內給付保險金等事實，按諸前揭說明，並無
    礙蔡勳處分其受益人受益比例之效力，亦不足以反證蔡勳無
    變更受益人受益比例之情事，況本件不管受益人之受益比例
    為何，被上訴人僅須依保險契約支出固定額數之理賠金，被
    上訴人實無擅就受益比例予以變更之理，至於被上訴人無法
    提出理賠明細表之原本，亦僅為該理賠明細表是否為適格之
    證據而已，並無礙蔡勳是否變更受益人受益比例及是否生效
    之認定，是上訴人上開所辯云云，亦無足採。
  (四)上訴人又辯稱由辛○○於臺北地院98年度審移調字第 112號
    給付保險金事件之及發予被上訴人之存證信函所示，可見庚
    ○○、辛○○證述上訴人於收受支票時，承諾將15% 之保險
    金交付辛○○等情為不實云云。然查，辛○○嗣向被上訴人
    起訴請求給付短付15% 保險金之舉，即足以證明蔡勳生前有
    變更保險金受益人受益比例之情事，更何況上訴人於收受庚
    ○○交付30% 保險金理賠支票時，曾承諾於支票兌現後，將
    15% 之保險金交付辛○○之事實，業據庚○○及辛○○證述
    無訛（本院卷第85頁反面至86頁反面、88頁正面及反面），
    縱被上訴人無提出承諾將其中15% 保險金交付辛○○之理賠
    明細表原本，亦無礙該事實之認定。又辛○○於臺北地院上
    開事件之起訴狀及所附存證信函，固未提及上訴人承諾於理
    賠保險金之支票兌領後，將其中15% 之保險金交付辛○○之
    協議，惟此為其訴訟上之選擇，蓋觀諸該理賠明細表之文義
    （原審卷第10頁），辛○○並未免除被上訴人債務之意，且
    庚○○並無權代理被上訴人與辛○○與上訴人為上開協議，
    再以資力及被上訴人為維護其信譽而言，自以對被上訴人起
    訴較為有利，被上訴人陳稱不得已而與辛○○達成調解，再
    給付15% 予辛○○，應值採信，是辛○○於上開事件之起訴
    狀及存證信函並不足為上訴人有利之證明，亦不足證明庚○
    ○及辛○○所證上訴人曾承諾於支票兌領後，將其中15% 金
    額交付予辛○○等情為不實。
  (五)末按無法律上之原因而受利益，致他人受損害者，應返還其
    利益。受領人於受領時，知無法律上之原因或其後知之者，
    應將受領時所得之利益，或知無法律上之原因時所現存之利
    益，附加利息，一併償還；如有損害，並應賠償。民法第17
    9條前段、第182條第 2項定有明文。本件上訴人於97年11月
    19日受領被上訴人交付之30%保險金支票時，即已明知其中1
    5%並非其所應得，業如前述，其受領後拒不返還，即無法律
    上之原因，受有利益，並致被上訴人受有損害，雖然庚○○
    、上訴人與辛○○曾達成協議，由上訴人兌領支票後，將其
    中15% 保險金交付辛○○，但庚○○並無代理被上訴人為該
    協議之權利，且辛○○並未有免除被上訴人債務之意思，亦
    如前述，上開協議對被上訴人不生效力，上訴人溢領15% 保
    險金，對於被上訴人仍構成不當得利。從而，被上訴人依上
    揭規定，請求上訴人返還該15% 之金額即159萬1,456元本息
    ，即屬有據。
五、綜上所述，被上訴人本於不當得利法律關係，請求上訴人給
    付159萬1,456元，及自起97年11月19日起至清償日止，按年
    息5%計算之利息，為有理由，應予准許。原審判命上訴人如
    數給付，核無不合。上訴意旨指摘原判決不當，求予廢棄改
    判，為無理由，應予駁回。又上訴人雖陳明如受不利益之判
    決，願供擔保請准免為假執行之宣告，惟原判決已依其聲請
    ，命其供擔保後，免為執行，本院自無重複宣告之必要，併
    予敘明。
六、本件事證已明，兩造其餘攻擊防禦方法及未經援用之證據，
    經審酌後認均無礙前述結論，爰不予一一論述，附此敘明。
七、據上論結，本件上訴為無理由。依民事訴訟法第449條第1項
    、第78條，判決如主文。
中    華    民    國    99    年    7     月    27    日
                    民事第11庭
                        審判長法  官  鄭雅萍
                              法  官  詹文馨
                              法  官  劉坤典
正本係照原本作成。
如不服本判決，應於收受送達後20日內向本院提出上訴書狀，其
未表明上訴理由者，應於提出上訴後20日內向本院補提理由書狀
（均須按他造當事人之人數附繕本）上訴時應提出委任律師或具
有律師資格之人之委任狀；委任有律師資格者，另應附具律師資
格證書及釋明委任人與受任人有民事訴訟法第466條之1第1項但
書或第2項（詳附註）所定關係之釋明文書影本。如委任律師提
起上訴者，應一併繳納上訴審裁判費。
中    華    民    國    99    年    7     月    27    日
                              書記官  劉育妃
附註：
民事訴訟法第466條之1（第1項、第2項）：
對於第二審判決上訴，上訴人應委任律師為訴訟代理人。但上訴
人或其他法定代理人具有律師資格者，不在此限。
上訴人之配偶、三親等內之血親、二親等內之姻親，或上訴人為
法人、中央或地方機關時，其所屬專任人員具有律師資格並經法
院認為適當者，亦得為第三審訴訟代理人。

司法院資訊處製作；財團法人民間司法改革基金會備份。
